臺灣高等法院民事判決　　　　　　　　　96年度上易字第50號
上　訴　人　興宜預拌混凝土有限公司
法定代理人　甲○○
訴訟代理人　曾文杞律師
被上訴人　　全德營造有限公司
法定代理人　乙○○
訴訟代理人　吳純怡律師
上列當事人間給付買賣價金事件，上訴人對於中華民國95年12月
15日臺灣宜蘭地方法院95年度訴字第90號第一審判決提起上訴，
本院於96年9月4日言詞辯論終結，判決如下：
    主  文
原判決除假執行部分外廢棄。
被上訴人應給付上訴人新台幣壹佰拾萬肆仟貳佰伍拾柒元，
及自民國九十五年四月十四日起，至清償日止，按週年利率5%計
算之利息。
第一、二審訴訟費用由被上訴人負擔。
    事實及理由
一、本件上訴人主張：被上訴人為承攬行政院農委會林務局多望
    溪整治第3期工程（下稱系爭工程）之需，於民國94年10月起
    向伊購買預拌混凝土，經伊運送至被上訴人工地，由工地現
    場人員簽收，被上訴人並已依約付款，惟伊自94年12月1日
    起運交被上訴人之預拌混凝土，價金新台幣（下同）133萬
    4257元，被上訴人迄今均未給付。經伊催討，被上訴人竟以
    系爭工程係其轉包予茂昇企業社丙○○施作，其非買賣契約
    當事人為由，拒絕付款，惟丙○○其係以被上訴人工地負責
    人身分向伊買受，且被上訴人已支付部分款項，伊開立以被
    上訴人為買受人之發票，並經被上訴人持向國稅局申報抵稅
    ，在在均足以證明被上訴人係買受人。況依被上訴人前揭所
    為，亦有表見代理之情，被上訴人亦應負授權人責任，而有
    給付貨款之責，爰依買賣關係請求判命被上訴人應如數給付
    本息之判決（原審為上訴人敗訴之判決）。上訴聲明：(一)原
    判決除假執行部分外廢棄。(二)被上訴人應給付上訴人133萬
    4257元，及自起訴狀繕本送達翌日起至清償日止之法定遲延
    利息。
二、被上訴人則以：伊並未向上訴人買受混凝土，伊承攬之系爭
    工程係轉包予茂昇企業社，伊雖向業主陳報丙○○為工地負
    責人，惟此係為與業主聯絡工地事宜而為之權宜方式，並未
    對外表示，且亦未授權丙○○向上訴人購買系爭混凝土，上
    訴人送至工地之混凝土，並非伊公司人員簽收，而伊代茂昇
    企業社付款予上訴人，係基於伊與茂昇企業社契約約定而為
    ，伊雖曾以丙○○交付上訴人開立之發票向稅捐機關申報，
    惟發現錯誤後已撤銷並補稅，而伊並未以自己之行為向被上
    訴人表示授權丙○○，亦無明知丙○○表示為伊之代理人而
    不為反對之意思之情，自無應負表見代理之授權人責任可言
    。上訴人之請求並無理由等語，資為抗辯。答辯聲明：駁回
    對造之上訴。
三、兩造不爭執之事項：
  (一)被上訴人承攬行政院農業委員會林務局多望溪整治第三期工
    程。丙○○為被上訴人承攬行政院農業委員會林務局多望溪
    整治第三期工程之工地負責人。
  (二)上訴人已將預拌混凝土運送至系爭工程工地現場，由丙○○
    及工地現場人員收受。
  (三)前開預拌混凝土價金為133萬4257元。
  (四)上訴人曾開立以被上訴人為買受人之發票，並將發票交付被
    上訴人。
四、兩造爭執事項：(一)被上訴人是否向上訴人購買系爭預拌混凝
    土？(二)被上訴人應否負表見代理之責？茲分述之：
  (一)被上訴人是否向上訴人購買系爭預拌混凝土部分：
    本件上訴人主張被上訴人承攬系爭工程，經由其工地負責人
    丙○○向伊購買預拌混凝土，伊已運送至系爭工地現場，且
    交付以被上訴人為買受人之發票，被上訴人亦持該發票向國
    稅局申報，且亦由被上訴人交付部分款項，顯見系爭買賣契
    約之當事人為兩造，被上訴人自應給付貨款云云，惟為被上
    訴人所否認，並以前詞置辯。按當事人主張有利於己之事實
    者，就其事實有舉證之責任。民事訴訟法第277條前段定有
    明文。查：
  (1)本件依證人即上訴人方面負責本件混凝土買賣事宜之黃素梅
    於原審證稱：「系爭混凝土是伊與丙○○接洽，他說他是全
    德營造的工地負責人....，（丙○○是全德公司的員工嗎？
    ）從頭到尾他說他是開怪手的，吳志行叫他負責工地。」、
    「（所以丙○○並沒有表示他是全德公司的員工？也沒有任
    何代表權？）他是沒有表示是全德公司的人，不過只是說他
    在開怪手... 」等語（見原審卷一第77頁），是依證人黃素
    梅所證，雖得證明系爭混凝土買賣過程，是由訴外人丙○○
    出面以渠為被上訴人工地負責人之名義，與上訴人接洽，然
    亦證明丙○○並未表示為被上訴人公司員工，自亦無從證明
    被上訴人確有授權予丙○○向上訴人購買混凝土之事實。
  (2)丙○○係經被上訴人向系爭工程之業主即羅東林管處陳報為
    系爭工程之工地負責人，固為被上訴人所不爭執，且有羅東
    林管處95年5月2日羅治字第0951151009號函在卷可按（見原
    審卷一第90頁）。惟查所謂工程之工地負責人，當屬承攬人
    派駐工地負責施工指揮及與業主、承攬人聯繫工地相關事宜
    之人，與業主間對於工地現場就工程事宜之處理，固可認工
    地負責人有代理承攬人之權限；然非謂對於工地以外其他人
    為訂購原料等其他法律行為，仍當然有代理權。此由前開羅
    東林管處函所附被上訴人出具予該處之「承包商駐工地負責
    人委託書」，僅載「此致林務局羅東林區管理處」，亦可佐
    證該紙委託書之效力僅在於業主羅東林管處與被上訴人間，
    而不及於包括上訴人在內之其他供料廠商。
  (3)被上訴人雖有將上訴人94年11月20日所開立，發票號碼為
    JU00000000，金額為22萬7486元之發票1紙，申報為營業稅
    進項憑證扣抵銷項稅額，業經原審向財政部臺灣省北區國稅
    局宜蘭縣分局查詢屬實，有該分局95年4月29日北區國稅宜
    縣三字第0951005158號函可稽（見原審卷一第65頁），然查
    ：營建工程之次承攬人要求再承攬人或供料廠商逕以原始承
    攬人為買受人開立統一發票，資為再承攬人或供料廠商向次
    承攬人領取轉包工程款之憑證，即俗稱「跳開發票」，乃商
    業交易上常有之現象，為眾所週知之事實，此項行為固可能
    涉及違反稅捐稽徵法規定，而有因逃漏稅行為而遭處行政罰
    ，尚難執此即謂統一發票買受人欄上所記載之買受人即與開
    立該統一發票者，有直接之契約關係。
  (4)此外，上訴人復未舉證證明丙○○確得被上訴人授權而有代
    理被上訴人購買之權，是其主張兩造間有系爭混凝土買賣契
    約，而依買賣之法律關係請求被上訴人給付貨款，尚屬無據
    。
  (二)被上訴人應否負表見代理之責部分：
    本件被上訴人以系爭工程於伊得標後即轉包予茂昇企業社，
    伊為與業主連繫而陳報茂昇企業社負責人丙○○為工地負責
    人，伊並未授權丙○○，亦不知丙○○以其代理人，故無知
    悉而不反對之情，自無應負表見代理之責可言。惟查：
  (1)按公司許他人以其公司名義為同一營業者，他人所經營之公
    司，固不因此而成為本公司之一部，惟其許他人使用自己公
    司名義與第三人為法律行為，即係民法第169條所謂表示以
    代理權授與他人之行為，如無同條但書情形，對於第三人自
    應負授權人之責任（最高法院45年台上字第461號判例參照
    ）。查證人吳茂枝證稱伊係被上訴人公司股東，以被上訴人
    名義得標後，即交由吳志行負責等語（見原審卷一第74頁）
    ，而證人吳志行證稱伊係受僱於被上訴人公司，在吳茂枝手
    下工作，系爭工程混凝土部分係轉包予茂昇企業社等語（見
    原審卷一第74頁），惟依被上訴人與業主即林務局之工程合
    約施作項目（見原審卷二第8頁），與被上訴人提出其轉包
    予茂昇企業社施作之工程項目（見原審卷一第102頁）比對
    ，被上訴人係將其得標之全部工程項目轉予茂昇企業社施作
    ，核與證人吳志行證稱僅混凝土部分轉包者，即有未符。而
    被上訴人既將其得標工程全部轉予他人施作，其情形與將牌
    照借予他人使用而承攬者類似，自可類推適用該判例，合先
    說明。
  (2)丙○○係被上訴人所自陳之系爭工程之工地負責人，被上訴
    人並曾向業主陳報丙○○為其承包工程之工地代理人，並以
    牌告公示於工地現場，有委託書及牌告相片附卷可參（見原
    審卷一第91頁、129頁），並為被上訴人所不爭執。而丙○
    ○係以被上訴人系爭工程之工地負責人身分與上訴人接洽買
    賣預拌混凝土事宜，上訴人亦將丙○○訂購之預拌混凝土運
    送至系爭工地，由系爭工地之現場人員簽收，業據證人黃素
    梅證述在卷，並有客戶名稱為被上訴人之送貨單可稽（見原
    審卷一第6-39頁），且為被上訴人所不爭執。另被上訴人自
    承該首次貨款係丙○○攜同上訴人簽立之發票及上訴人負責
    人要求伊代行給付，伊係依伊與茂昇企業社間之約定而代行
    付款等語（見本院卷第144頁），則上訴人已受領之貨款縱
    係由同行請款之丙○○轉交，惟亦確為被上訴人給付者，堪
    可認定。嗣後上訴人所送之貨應開立之發票，係上訴人寄予
    被上訴人之員工吳志行收受，並由吳志行之妻通知上訴人領
    款，且於上訴人請款時，吳志行夫婦猶謝謝上訴人幫忙出貨
    等情，業據證人黃素梅證述在卷（見原審卷一第77頁），證
    人吳志行亦證稱上訴人確有將發票寄至其住處由其收受等語
    （見原審卷一第78頁）。查吳茂枝以被上訴人名義承攬系爭
    工程後，即交由被上訴人之員工吳志行處理，已據吳茂枝證
    述如前，則吳志行就系爭工程顯有得被上訴人之授權，其收
    受上訴人寄交之以被上訴人為買受人之發票，並通知上訴人
    領款，嗣後更將上訴人開立以被上訴人為買受人之發票持向
    國稅局申報，被上訴人抗辯其不知丙○○係以被上訴人名義
    購買系爭貨物，實非可採。
  (3)由被上訴人前揭將自己名義得標之全部工程轉由茂昇企業社
    施作，並陳報丙○○為系爭工地之負責人及工地代理人，且
    立牌告示，再自行支付款項及收受發票（自為買受人），復
    以發票向國稅局申報進項憑證，抵扣稅額，依此情形之外觀
    觀之，顯見被上訴人確有由自己之行為表示以代理權授與丙
    ○○之情形，類推前揭判例意旨，被上訴人自應負表見代理
    之授權人責任。被上訴人雖以其付款予上訴人，係依其與茂
    昇企業社間契約之約定，且僅屬代付性質，其更係交付丙○
    ○，再由丙○○給付上訴人云云。惟查被上訴人何以願代為
    付款，此乃其與茂昇企業社間之內部約定，尚難執此約定解
    免其表見代理權授權人之責。另被上訴人抗辯伊發現錯誤後
    即退回發票，並未再向國稅局申報抵扣，且已補稅云云。惟
    查：商場上「跳開發票」，雖屬交易上常有之現象，惟此乃
    違反稅法未依規定取得憑證或幫助他人逃漏稅捐問題，倘經
    稅捐機關查獲，必課處行政罰鍰或刑責，被上訴人深知其有
    「跳開發票」情形，而恐受罰，乃自動補報，亦與常情無違
    ，是尚難執其嗣後退回發票及已自動補稅，即遽認其可不負
    表見代理之授權人責任，是其此部分之抗辯，亦無可採。
五、綜上所述，上訴人主張被上訴人應負表見代理之授權人責任
    為可採，被上訴人抗辯為無可取。從而，上訴人依民法第16
    9條，請求被上訴人給付貨款133萬4257元本息，即屬正當，
    應予准許。原審為上訴人敗訴之判決，尚有未洽。上訴意旨
    指摘原判決不當，求予廢棄改判，為有理由。爰由本院予以
    廢棄改判，如主文第2項所示。又本件上訴人請求之金額未
    逾150萬元，不得上訴第三審，本院判決即告確定，是亦無
    庸宣告假執行。原判決駁回上訴人假執行之聲請，理由固有
    不同，但結果相同，是此部分自無庸廢棄，併此敘明。
六、本件事證已臻明確，兩造其餘主張與舉證，經審酌核與判決
    結果不生影響，爰不逐一論述，併此敘明。
七、據上論結，本件上訴為有理由，依民事訴訟法第450條、第
    78條，判決如主文。
中　　華　　民　　國　　96　　年　　9　　月　　19　　日
                  民事第七庭
                        審判長法　官  鄭三源
　　　　　　　　　　　　  　　法　官  王聖惠
　　　　　　　　　　　　    　法　官  周美月
正本係照原本作成。
不得上訴。
中　　華　　民　　國　　96　　年　　9 　　月　　19　　日
　　　　　　　　　　　　　　　書記官  李華安
